【裁判字號】    92,基簡,24
【裁判日期】    920411
【裁判案由】    
【裁判全文】
臺灣基隆地方法院基隆簡易庭民事判決  九十二年度基簡字第二四號
    原      告  乙○○○
    訴訟代理人  甲○○律師
    被      告  丙○○
    訴訟代理人  黃丁風律師
                黃雅羚律師
右當事人間請求遷讓房屋等事件，本院判決如左：
    主    文
被告應將門牌號碼基隆市○○區○○路十一號之二樓、三樓、五樓及頂樓房屋遷讓返
還原告及其他共有人全體；並應自民國九十一年十月一日起至遷讓返還前開房屋之日
止，按月給付原告新臺幣貳萬捌仟伍佰元。
被告應將門牌號碼基隆市○○區○○路十一號之四樓房屋遷讓返還原告及其他共有人
全體。
原告其餘之訴駁回。
訴訟費用由被告負擔。
本判決第一項原告得為假執行；但命遷讓返還房屋部分，被告於假執行程序實施前，
得以新台幣參拾參萬伍仟元為原告供擔保後，免為假執行，命給付金錢部分，被告於
假執行程序實施前，得以到期金額為原告供擔保後，免為假執行。
本判決第二項於原告以新台幣參萬陸仟柒佰元為被告供擔保後，得為假執行。但被告
於假執行程序實施前，得以新台幣壹拾壹萬元為原告供擔保後，免為假執行。
原告其餘假執行之聲請駁回。
    事實及理由要領
甲、兩造聲明及陳述要旨：
一、原告部分：原告起訴主張：被告於民國八十九年九月十四日與原告及葉游心歡簽
    訂房屋租賃契約（下稱系爭租約），承租原告與葉游心歡共有之門牌號碼基隆市
    仁愛區○○路十一號（下稱系爭房屋）之二樓、三樓、五樓及頂樓房屋，約定租
    期自八十九年十月一日起至九十一年九月三十日止，每月租金新台幣（下同）五
    萬七千元，應於每月一日前給付，期滿除經原告及葉游心歡同意繼續出租外，被
    告應即將系爭房屋承租部分交還，如不即時遷讓返還房屋，原告及葉游心歡得向
    被告請求租金五倍之違約金至遷讓完畢之日止；詎被告於租期屆滿後仍不依約遷
    讓返還房屋，迭經原告催告依舊如故，為此原告爰依租賃物返還請求權及所有物
    返還請求權請求被告遷讓返還系爭房屋，及自九十一年十月一日起至遷讓返還之
    日止，按月給付原告一十四萬二千五百元之違約金，又被告未經原告同意擅自無
    權占用系爭房屋之四樓部分，原告自得本於所有物返還請求權請求被告遷讓返還
    ，並提出房屋租賃契約書一件及存證信函二件等影本及照片六幀為證。
二、被告部分：被告辯稱系爭租約之共同出租人為原告及葉游心歡二人，惟於系爭租
    約期限屆滿後，被告仍就系爭房屋之承租部分使用收益時，僅原告以其個人名義
    為反對續租之意思表示，難謂已生阻卻系爭租約之效力，依民法第四百五十一條
    規定，系爭租約應視為不定期繼續契約，被告占有系爭房屋之承租部分自有法律
    權源。另系爭房屋之四樓內被告所堆置之課桌、櫃子等相關設備和文宣用品，均
    為廢棄物，被告並無繼續占有系爭房屋之四樓之意思等語。
乙、理由要領：
一、原告主張被告於八十九年九月十四日與原告及葉游心歡簽訂租賃契約，承租原告
    與葉游心歡共有之門牌號碼基隆市○○區○○路十一號之二樓、三樓、五樓及頂
    樓房屋部分，約定租期自八十九年十月一日起至九十一年九月三十日止，每月租
    金五萬七千元之事實，業據其提出房屋租賃契約書一件為證，被告對此亦不爭執
    ，本院自堪認定為真實。被告雖辯稱系爭租約期限屆滿後，被告仍就系爭房屋之
    承租部分使用收益時，僅原告以其個人名義為反對續租之意思表示，難謂已生阻
    卻系爭租約之效力，依民法第四百五十一條規定，系爭租約應視為不定期繼續契
    約等語。惟按民法第四百五十一條所定出租人於租期屆滿後須即表示反對之意思
    ，始生阻止續租之效力。意在防止出租人於租期屆滿後，明知承租人就租賃物繼
    續使用收益而無反對之表示，過後忽又主張租賃關係消滅，使承租人陷於窘境而
    設，並非含有必須於租期屆滿時，始得表示反對之意義存在。故於訂約之際，訂
    明期滿後絕不續租，或續租應另訂契約者，仍難謂不發生阻止續約之效力（最高
    法院五十五年台上字第二七六號判例可資參照）。再按共有物之處分、變更、及
    設定負擔，應得共有人全體之同意；共有物，除契約另有訂定外，由共有人共同
    管理之，民法第八百十九條第二項、第八百二十調第一項分別定有明文。復查系
    爭租約第六條明定：「乙方（即被告）於租期屆滿時，除經甲方（即共同出租人
    原告及葉游心歡）同意繼續出租外，應即日將租賃房屋誠心按照原狀遷空交還甲
    方，不得藉詞推諉或主張任何權利，如不即時遷讓交還房屋時，甲方每月得向乙
    方請求按照租金五倍之違約金至遷讓完了之日止。」，此有該租約附卷可稽，且
    系爭房屋又為原告與葉游心歡共有，揆諸前開判例及法條意旨，除非原告及葉游
    心歡於租賃契約期滿後同意續租，否則被告即應將系爭房屋承租部分遷讓返還，
    毋庸原告及葉游心歡於租期屆滿後，另為反對續租之意思表示，況查被告之配偶
    即系爭房屋共有人葉游心歡亦曾租期屆滿後，通知原告自九十一年十月起不再續
    租，亦有存證信函一件附卷足憑，自難認被告繼續占有使用系爭房屋二樓、三樓
    、五樓及頂樓房屋部分，係基於承租之意思，是被告所辯，不足採信。從而，原
    告自得於系爭租約期限屆滿後，依民法第四百五十五條規定，請求被告返還租賃
    物即系爭房屋之二樓、三樓、五樓及頂樓部分。故原告此部分之請求，為有理由
    ，應予准許。
二、按約定之違約金過高者，法院得減至相當之數額，民法第二百五十二條定有明文
    。又是否相當須依一般客觀事實、社會經濟情況及當事人所受損害，債權可得享
    受之一切利益為衡量標準，最高法院四十九年台上字第八○七號、五十一年台上
    字第一九號判例足資參照。經查系爭租約第六條雖約定租賃物應於租期屆滿時返
    還，如不即時遷讓返還，出租人得每月向被告請求租金五倍之違約金至遷讓完成
    之日止，作為被告債務不履行所生損害之賠償總額之意。惟查被告之配偶葉游心
    歡即為系爭房屋之共有人之一，被告租期屆滿後繼續占有使用，亦非全然惡意，
    暨考量現今社會經濟活動稍見低瀰，及原告尚未因被告繼續使用租賃房屋而受有
    無法立即出租他人之損害等一切情狀，認其違約金約定之倍數額過高，酌予減至
    按租金數額一倍計算之違約金應為適當。因此違約金為可分之債，原告與共有人
    葉游心歡平均分受違約金下，原告請求被告自九十一年十月一日起至遷讓返還前
    開房屋之日止，按月給付原告給付二萬八千五百元之違約金，應予准許，逾此部
    分金額之請求，為無理由，應予駁回。
三、再按所有人對於無權占有或侵奪其所有物者，得請求返還之；各共有人對於第三
    人，得就共有物之全部為本於所有權之請求。但回復共有物之請求，僅得為共有
    人全體之利益為之，民法第七百六十七條、第八百二十一條亦有明文。本件原告
    為系爭房屋共有人，被告自承於系爭房屋四樓有堆放桌椅等物品，亦有照品三幀
    在卷足憑，被告雖辯稱該桌椅等物品，為廢棄物，原告自可任憑處理云云，惟查
    該物品縱屬廢棄物，原告亦無替被告清理之義務，被告堆放物品占用系爭房屋四
    樓之事實，應堪認定，此外被告復無法舉證證明占用系爭房屋四樓部分有何正當
    權源，自屬無權占有，從而原告依民法第七百六十七條規定，請求被告遷讓返還
    系爭房屋四樓部分，為有理由，應予准許。
四、本判決就系爭房屋之二樓、三樓、五樓及頂樓之遷讓返還房屋及其違約金請求部
    分，係就民事訴訟法第四百二十七條第二項第一款因房屋定期租賃關係所生爭執
    涉訟所為被告敗訴之判決，應依職權宣告假執行。本件就系爭房屋之四樓之遷讓
    返還房屋部分所為原告勝訴之判決，亦經原告陳明願供擔保，請准宣告假執行，
    經核並無不合，爰依職權宣告及酌定相當之擔保金額，予以准許。另就上開宣告
    假執行，被告亦陳明願供擔保，請准免為假執行，經核亦無不合，爰酌定相當之
    擔保金額，予以准許。至原告敗訴部分，其假執行之聲請，因訴之駁回而失所依
    據，應予駁回。
中      華      民      國    九十二    年      四      月    十一      日
~B臺灣基隆地方法院基隆簡易庭
~B        法      官  林李達
右正本證明與原本無異。
對於本件判決如有不服，應於收受送達後二十日內向本院提出上訴書狀，上訴於本院
合議庭，並按他造當事人之人數附具繕本。
中      華      民      國    九十二    年      四      月      十五    日
~B        法院書記官  郭廷耀


司法院資訊處製作；財團法人民間司法改革基金會備份。
